【裁判字號】    96,重上更(五),115
【裁判日期】    970321
【裁判案由】    瀆職
【裁判全文】
臺灣高等法院花蓮分院刑事判決   96年度重上更(五)字第115號
上  訴  人
即  被  告  戊○○
上  訴  人
即  被  告  甲○○
前列二人共同
指定辯護人  林國泰律師
上列上訴人即被告因瀆職等案件，不服臺灣花蓮地方法院88年度
訴字第117號中華民國91年9月30日第一審判決（起訴案號：臺灣
花蓮地方法院檢察署87年度偵字第3366號），提起上訴，經最高
法院第5度發回，本院判決如下：
    主  文
原判決關於戊○○及甲○○利用職務上之機會詐欺財物部分撤銷
。
戊○○共同連續行使偽造私文書，處有期徒刑伍年。偽造之乙○○、陳月琴、己○○及曾裕楨國民身分證各壹張，偽造之乙○○
、陳月琴、己○○、曾裕楨印章各壹枚，附表一至八所示偽造之
乙○○、陳月琴、己○○、曾裕楨署押及偽造印文均沒收。
甲○○共同連續行使偽造私文書，累犯，處有期徒刑陸年。偽造
之乙○○、陳月琴、己○○、曾裕楨國民身分證各壹張，偽造之
乙○○、陳月琴、己○○、曾裕楨印章各壹枚，附表一至八所示
偽造之乙○○、陳月琴、己○○、曾裕楨署押及偽造印文均沒收
。
    事  實
一、甲○○前曾因違反麻醉藥品管理條例案件，於民國87年2月
    20日經本院判處有期徒刑3月確定，於87年5月18日易科罰金
    執行完畢。
二、甲○○自87年1月間起，與當時任職花蓮郵局第4支局即北埔
    支局（已改制為「中華郵政股份有限公司花蓮北埔郵局」）
    業務佐之戊○○，共同基於意圖為自己不法所有之犯意聯絡
    ，明知戊○○從事為郵局客戶辦理存放款業務，對於客戶資
    料應保守秘密，不得將客戶資料洩漏他人，更不應將款項交
    予客戶或客戶指定以外之人，竟然違背職務，由甲○○提供
    自不詳姓名之人處取得之郵局定期儲金存款客戶之姓名以及
    身分證號等資料，由戊○○利用其任職之郵局依電腦連線，
    於為他人處理事務而於職務上可知悉並查證郵政定期儲金存
    款客戶資料之機會，違背保護存款戶資料之任務，利用郵局
    電腦連線查出甲○○先前所取得郵政定期儲金存款戶乙○○
    、陳月琴、己○○等人之詳細資料（包括姓名、存款金額、
    存單號碼、存款及到期日等），再由甲○○將所取得確認之
    存款戶資料轉交名為「陳家昇」者或「曾姓」成年男子在不
    詳地點偽造乙○○、陳月琴、己○○3人之國民身分證後，
    交回給甲○○，甲○○並利用位於花蓮市○○路某不知情刻
    印店老闆偽刻上開3名存款戶印章後，連同所取得偽造之身
    分證件，委由照片上不詳姓名之成年女子假冒存戶，持偽造
    身分證、印章前往郵局，先以存單遺失為由，掛失並請領新
    存單，再持新存單連同偽造之身分證、印章前往郵局辦理質
    押借款或盜領定期存款，以此方法詐領郵局或定存戶之存款
    。其等犯行分述如下：
（一）87年2月4日，甲○○及戊○○利用上開方法取得北埔郵局
      存戶乙○○之資料，並偽造身分證、印章後，即分由甲○○駕駛汽車載一位不詳姓名之成年女子前往北埔郵局，持
      偽造之乙○○國民身分證及偽刻之乙○○印章，假冒乙○○向該郵局不知情之承辦人員詐稱：伊儲存在該局面額新
      台幣（下同）300萬元之郵政定期儲金存單遺失，並當場
      以「乙○○」名義偽填「郵局存單掛失止付申請書」、「
      郵政定期儲金儲戶申請變更帳戶事項申請書」（背面為更
      換事項記要）及「掛失補副帳戶新舊帳號通知聯」，並於
      其上偽造乙○○之署押及加蓋偽造之乙○○印章（詳如附
      表1所示）而偽造該等私文書，再持以交予不知情之承辦
      人員辦理補發乙○○之郵政定期儲金存單、印鑑變更及轉
      存至花蓮郵局而行使之，使不知情之承辦人員將乙○○定
      期存單掛失補副、更換印鑑及轉存等不實事項之資料，輸
      入承辦人員職務上所掌管之電腦電磁紀錄內後，製作新的
      乙○○郵政定期儲金存單1紙後交付，而取得乙○○之郵
      政定期儲金存單，並將之轉至花蓮郵局（改制後為中華郵
      政股份有限公司國安郵局）。同年月7日甲○○再度駕駛
      汽車搭載該不詳姓名女子前往花蓮郵局，持上開補發之乙○○郵政定期儲金存單、偽造之乙○○國民身分證及前述
      由甲○○偽刻之乙○○印章向承辦人員辦理定期存單質押
      借款，致承辦人員陷於錯誤，而貸與現金270萬元，且將
      乙○○定存單質押借款之不實事項登載於其職務上所掌之
      電腦電磁紀錄內，足以生損害於乙○○及郵局管理定期存
      款帳戶資料之正確性（此部分事後經回補）。
（二）87年5月12日，為了順利盜領丁○○為女兒陳月琴儲存在
      花蓮郵局第19支局即中山路郵局（改制後為中華郵政股份
      有限公司中山路郵局）之定期存款，且因為定存解約，郵
      局以公務支票支付，必須存入帳戶後方得提款，乃先由甲○○夥同名為「陳家昇」者之成年友人，先偽造「曾裕楨
      」國民身分證及印章後，交由一位曾姓不詳姓名之成年男
      子前往花蓮郵局第19支局辦理開戶，偽填曾裕楨名義之郵
      政存簿儲金立帳申請書，並在該申請書正面及背面加蓋偽
      造之曾裕楨印章各1枚（如附表2所示）而偽造該私文書，
      交予承辦人員而行使之，使不知情之承辦人員將曾裕楨開
      戶之不實事項登載於其職務上所掌管之電腦電磁紀錄內，
      並發給存摺1本予「曾姓」男子，足以生損害於曾裕楨及
      郵政管理之正確性。「曾姓」男子旋即於翌日（即同年月
      13日）持該存摺至北埔郵局，由戊○○辦理存摺換簿後，
      取得新存摺。另甲○○並依照前述方法，先行偽造完成陳
      月琴的國民身分證以及印章1枚，在戊○○順利換發曾裕
      楨的存摺後，同日即由甲○○駕駛汽車搭載該不詳姓名之
      成年女子前往花蓮郵局第1支局（即舊車站支局，改制後
      為中華郵政股份有限公司花蓮舊車站郵局），持偽造之陳
      月琴國民身分證及印章，假冒陳月琴向承辦人員詐稱：伊
      存於該局面額400萬元之郵政定期儲金存單遺失，並當場
      偽填「郵政存單掛失止付申請書」、「郵政定期儲金儲戶
      申請變更帳戶事項申請書」（背面為更換事項記要）及「
      掛失補副帳戶新舊帳號通知聯」，並於其上偽造陳月琴之
      署押及加蓋偽造之陳月琴印章（如附表3所示）而偽造該
      等私文書，交予承辦人員辦理補發陳月琴之郵政定期儲金
      存單及印鑑變更而行使之，使承辦人員將陳月琴定期存單
      掛失補副、更換印鑑等不實之事項登載於其職務上所掌管
      之電腦電磁紀錄內，並交付新的陳月琴郵政定期儲金存單
      1紙。同年月20日甲○○再度駕駛汽車搭載該名女子前往
      舊車站郵局，持補發之陳月琴郵政定期儲金存單、偽造之
      陳月琴國民身分證及陳月琴印章向承辦人員辦理定期存款
      提前解約，除偽填「郵政定期儲金本息轉存申請書」及在
      其上加蓋偽造之陳月琴印章外，並在補發之陳月琴郵政定
      期儲金存單背面偽造陳月琴之署押及蓋上偽造之陳月琴印
      章（如附表4所示）而偽造該等私文書，再交予承辦人員
      而行使之，致承辦人員陷於錯誤而將陳月琴解約等不實事
      項，登載於其職務上所掌管之郵局電腦電磁紀錄內，並交
      付面額400萬元之郵局支票1紙（票號Ｄ0000000）。該名
      女子旋在支票背面偽造曾裕楨之署押後，將支票及換領之
      曾裕楨存摺及印章交予甲○○，甲○○隨即於同日填寫曾
      裕楨之郵政存簿儲金存款單及郵政存簿儲金提款單，並在
      提款單上蓋上偽造之曾裕楨印章（如附表5所示）而偽造
      提款單，再交予承辦人員而行使之，使承辦人員將存、提
      款400萬元之不實事項，登載於其職務上所掌管之電腦電
      磁紀錄內，並交付400萬元予甲○○，足以生損害於陳月
      琴、曾裕楨及郵局管理定期存款帳戶資料之正確性。
（三）87年8月18日（起訴書誤載為5月18日），為盜領己○○儲
      存在花蓮郵局第6支局即新城支局（改制後為中華郵政股
      份有限公司花蓮新城郵局）的定期存款，仍由甲○○先偽
      造己○○的國民身分證及印章，在87年8月18日，由甲○○駕駛汽車搭載一名不詳姓名之成年女子前往新城支局，
      先由甲○○另利用不知情之張姍怡（業經原審判決無罪確
      定）陪同該不詳姓名之女子，持偽造之己○○國民身分證
      及前述由甲○○所偽造之己○○印章，假冒己○○向承辦
      人員詐稱：伊存於該局面額482萬元及158萬9879元之郵政
      定期儲金存單2紙遺失，並當場偽填「郵局存單掛失止付
      申請書」、「郵政定期儲金儲戶申請變更帳戶事項申請書
      」（背面為更換事項記要）及「掛失補副帳戶新舊帳號通
      知聯」各2紙，並於其上偽造己○○之署押及加蓋偽造之
      己○○印章（如附表6所示）而偽造該等私文書，再交予
      不知情之承辦人員辦理補發己○○之郵政定期儲金存單及
      印鑑變更而行使之，使不知情之承辦人員將己○○定期存
      單掛失補副、更換印鑑等不實之事項登載於其職務上所掌
      管之電腦電磁紀錄內，並補發新的己○○郵政定期儲金存
      單2紙。同年月20日甲○○再度駕駛汽車搭載該名不詳姓
      名之女子前往中山路郵局持補發之己○○郵政定期儲金存
      單、偽造之己○○國民身分證及己○○印章，並偽填「郵
      政定期儲金整存整付指定續存局通知單」2份，再於其上
      加蓋偽造之己○○印章（如附表7所示）而偽造該等私文
      書，再交予承辦人員將兩筆定期存款轉存至中山路郵局而
      行使之，使承辦人員將該不實之事項登載於其職務上所掌
      管之郵局電腦電磁紀錄內。同年8月25日上午11時10分許
      ，甲○○又駕車搭載該不詳姓名之女子前往中山路郵局，
      由不知情之張姍怡陪同，持補發之己○○郵政定期儲金存
      單、偽造之己○○國民身分證及己○○印章向承辦人員辦
      理定期存款提前解約，並在補發之己○○郵政定期儲金存
      單2紙背面偽造己○○之署押及蓋上偽造之己○○印章（
      如附表8所示）而偽造該等私文書，再持以交付承辦人員
      而行使之，致承辦人員陷於錯誤而將己○○解約之不實事
      項登載於其職務上所掌管之郵局電腦電磁紀錄內，並交付
      現金640萬9879元，足以生損害於己○○及郵局管理定期
      存款帳戶資料之正確性。
    嗣因被害人己○○於87年8月31日上午9時30分許持其郵政定
    期儲金存單至新城郵局欲辦理借款事宜時，發覺其定期存款
    已遭人盜領，方經承辦員警循線查獲。
三、案經花蓮縣警察局移送臺灣花蓮地方法院檢察署檢察官偵查
    起訴。
    理  由
壹、本案審理之範圍：
    檢察官起訴被告甲○○與戊○○除上開犯罪事實外，於案發
    後被告2人另為回補乙○○被盜借之款項，所另涉之偽造文
    書罪部分，經原審判決判處有罪之後，被告均上訴，本院前
    審撤銷原判，但仍就起訴之2罪判處罪刑，被告戊○○對起
    訴犯行全部上訴，被告甲○○則僅就盜領存款所涉之貪污罪
    部分上訴最高法院，被告甲○○就被訴因回補款項而涉犯之
    偽造文書罪未上訴而確定，並送執行（最高法院93年度台上
    字第244號卷頁50），被告戊○○有關回補款項部分，亦經
    本院更一審判決後，經最高法院駁回確定，並已執行完畢，
    故被告2人所犯回補款項所涉之偽造文書罪部分已分別確定
    ，本院現僅就被告戊○○、甲○○被訴盜領存款所涉之如事
    實欄所載部分審理，先予敘明。
貳、證據能力：
一、辯護人就本件公訴人所提出之證據，除下述之證據外，並不
    爭執其證據能力（見95年6月22日刑事證據爭點整理及聲請
    調查證據狀）。
二、辯護人爭執證據之證據能力，為下列各項：
１、證人鄭永源於88年4月23日在原審之訊問，依刑事訴訟法第
    158條之3，因未具結而無證據能力。
２、證人陳耀堂於88年5月14日在原審之證述，依刑事訴訟法第
    158條之3，因未具結而無證據能力。
３、證人鄭重男於88年5月14日在原審之證述，依刑事訴訟法第
    158條之3，因未具結而無證據能力。
４、郵政總局視察室視段視總字第8804號查辦案件報告書1份，
    依刑事訴訟法第159條第1項規定，無證據能力。
５、被告戊○○87年9月16日談話紀錄中之陳訴，依刑事訴訟法
    第156條第1項規定，無證據能力。
６、吳煥國87年11月11日簽呈，依刑事訴訟法第159條第1項規定
    ，無證據能力。
三、以下分就各項有爭執之證據能力分敘之：
１、刑事訴訟法第158條之3係於92年2月6日修正公布，其前未經
    具結之證詞，於刑事訴訟法並未予以排除，不能因而認無證
    據能力（最高法院63年台上字第3501號判例參照），而依刑
    事訴訟法施行法第7條之3規定，中華民國92年1月14日修正
    通過之刑事訴訟法施行前，已繫屬於各級法院之案件，其以
    後之訴訟程序，應依修正刑事訴訟法終結。但修正刑事訴訟
    法施行前已依法定程序進行之訴訟程序，其效力不受影響。
    故證人鄭永源於原審未經具結之證詞、證人陳耀堂、鄭重男
    於88年5月14日在原審之證述，因當時刑事訴訟法並未規定
    未具結證詞之效力，故其等之證詞均不因未具結而無證據能
    力。更且被告在修正刑事訴訟法92年9月1日施行後，在本院
    更三審審理中對於該等證詞之證據能力均未表示異議，而僅
    對於是否曾經自白加以爭執，並聲請傳喚證人，顯見被告以
    及所選任的辯護人對於檢察官所舉出證據之證據能力已有充
    分準備以及瞭解（本院更(三)審卷頁17），卻在本院更四審、
    更五審中再行爭執前述證詞之證據能力，依照刑事訴訟法第
    159條之5規定，被告等人既已同意證據能力，自不得任意再
    對證據能力加以爭執，從而上開證詞均具有證據能力。
２、至本件檢察官並未引郵政總局視察室視段視總字第8804號查
    辦案件報告書1份（視察員陳民綱、吳煥國於87年9月18日所
    制作）為證據，係以所附之文書為證據，而所附之文書均係
    業務上所製作之文書，依刑事訴訟法第159之4第2款規定，
    均有證據能力。
３、至被告戊○○在郵政公司內部調查所為之自白具有證據能力
    ，理由如下：
  (1)按被告之自白非出任意者，不得做為證據，刑事訴訟法第15
    6條第1項定有明文，而所謂被告之自白並不以在司法警察或
    是檢察官等有偵查權之人訊問時為限，只要被告對於不利於
    有關自己犯罪事實所為之陳述，即屬刑事訴訟法第156條第1
    項所稱之自白，若係具有偵查權之司法警察或檢察官訊問被
    告時，為確保被告之防禦權，刑事訴訟法第95條以下已分別
    就訊問被告應遵守程序予以規定，而司法警察或檢察官在訊
    問被告時，若未遵守上述程序，刑事訴訟法第158條之2亦明
    確規定違反上述程序所取得被告自白之證據能力。至於被告
    在不具偵查權的其他人員所為的自白，刑事訴訟法並未規定
    必須符合一定的程序或方式方可取得證據能力，此係因不具
    偵查權之人對被告無強制處分權，被告並無處於可能被迫自
    白之情形，故刑事訴訟法未針對此種情形特設規定，則被告
    若係在不具偵查權之人面前自白，除非該自白可證明係出於
    非任意性的，否則該項自白仍然具有證據能力，不會因為自
    白未依照刑事訴訟法第95條以下的規定進行而喪失其證據能
    力。
  (2)被告戊○○在郵政公司內部的調查中坦承「．．．甲○○提
    供存單號碼，我在櫃員終端機用6320代號查詢存款金額，我
    記得有1筆金額在500萬元左右，儲戶姓名已經忘記，不確定
    是不是己○○，另外1筆屬新城的儲戶定存，甲○○因為對
    方也有勢力，不敢進行，吉安也查過1筆，因儲戶已經80多
    歲，人頭不易找，所以也沒有進行，和平有2筆，父女的存
    款，而且甲○○認識（在買賣土地魚塭時認識），我也有核
    對金額，並將結果告訴甲○○」，有談話紀錄（五）附卷（
    本院更(一)審卷第107頁）可證。並經本院前審調閱談話紀錄
    附卷可稽（本院外放證物），上開均係被告不利於己之陳述
    ，自屬自白。被告雖抗辯該自白係因郵局的稽查員說最好承
    認，否則要送調查站才承認，該自白不具任意性等語（本院
    更(三)審卷二第16頁）。但經證人陳淞生結證否認有對被告進
    行誘騙行為，且證稱：談話紀錄都是依照被告回答的狀況來
    記載，我擔任視察20年，我會告訴嫌疑人，如果坦白的話，
    會請政風人員帶其自首（本院更(三)審卷三第42頁以下），再
    徵諸被告自白之內容，雖其有關以終端機代號6320查詢部分
    未盡正確，然其供述之內容確為經盜領儲戶之資料，且被告
    戊○○亦同時將曾經查詢過而沒有進行盜領的儲戶資料一併
    自白，並陳述「對方有勢力」、「儲戶是父女存款」等等，
    此均在存戶陳月琴之父丁○○於87年9月5日因媒體報導而查
    詢其定存資料並知悉其定存被盜領之前即已供出，則該部分
    若非被告自白，視察人員如何得知？顯見被告當時在郵局內
    部進行調查所為的自白，並未任何遭到強暴脅迫或詐騙等情
    形。至證人許正秋、鄭重男在本院前審雖均證稱視察人員進
    行談話時其等均未在場（本院更(三)審卷二第208、214頁），
    與證人陳淞生所述不同，惟該2人是否在場與被告之自白是
    否出於任意性並無關連，故不影響上開被告戊○○所為之自
    白係出於任意性之認定。
  (3)被告之自白既然是出於任意性，雖係在郵局內部進行調查時
    所為，並非在司法警察訊問時所為，但既仍屬於自白，自具
    有證據能力。
４、至吳煥國之簽呈係業務上製作之文書，且其後亦經傳訊證人
    吳煥國為證，並無顯不可信之情形，依刑事訴訟法第159條
    之4規定，該文書有證據能力。
、認定犯罪事實所憑證據及理由：
一、訊據被告戊○○否認提供郵局定期存款客戶乙○○、陳月琴
    、己○○等人之定期存款資料給被告甲○○之事實，並辯稱
    ：甲○○於87年1月初有拿一張單子給伊看，上面有記載姓
    名、身分證及存單號碼，甲○○問伊願不願意配合他盜領存
    款，當時伊予以拒絕，嗣後伊於87年5月初自同事口中得知
    北埔郵局有被盜領定期存款，伊就開始找甲○○，伊於5月
    中旬找到甲○○時，伊才知道甲○○有盜領乙○○的270萬
    元，因伊與甲○○認識，且郵局中只有伊交往複雜，伊怕受
    到連累，就叫甲○○還錢，後來甲○○才在8月底拿錢給伊
    就前述以乙○○之名義所質借之270萬元辦理還款，甲○○
    等人所取得之定期存款客戶資料並非伊所提供，除非有身分
    證和定期存款單號碼，才可在郵局櫃檯人員之電腦查到客戶
    之定期存款資料，否則要在後線即局長之電腦，才能查得客
    戶之定期存款資料，伊沒有提供任何客戶之資料給甲○○，
    伊並未參與本件盜領存款云云。訊據被告甲○○對上揭其與
    不詳姓名成年男女共同盜領郵局定期存款客戶乙○○、陳月
    琴、己○○存款之事實，均坦承不諱，惟否認其自被告戊○○處取得乙○○、陳月琴、己○○之定期存款資料部分之事
    實，並辯稱：乙○○、陳月琴、己○○等人之定期存款資料
    是「陳家昇」、「曾姓」所提供，並非被告戊○○，被告戊○○並未參與盜領定期存款云云。
二、就被告戊○○在郵局擔任業務佐，為郵局客戶處理存放款業
    務，而郵局存戶乙○○、陳月琴、己○○的定期存款遭盜領
    的事實，分別有下列事證：
（一）被告戊○○自85年年底起，任職花蓮郵局新城北埔支局業
      務佐，業經其供陳在卷（見本院上訴審卷頁136），且有
      卷附之台灣北區郵政管理局89年12月1日人88字第1600一
      1004號函可稽（見原審卷一第127頁）。且郵局雖經改制
      為公司，但是股份仍然全數為政府所持有，有中華郵政公
      司函附卷可參（本院更(三)卷一頁108）。
（二）就北埔郵局存戶乙○○定期存單遭盜借一事，業據被害人
      乙○○於警詢中陳稱確實有一筆定存款300萬元存在花蓮
      郵局第4支局，在86年12月30日存入，87年2月7日遭冒領
      （警卷頁4背面），另外有乙○○存款質押存證、立帳申
      請書、以乙○○名義偽造之郵局存單掛失止付申請書、郵
      政定期儲金儲戶更換印鑑申請書、掛失補副帳戶新舊帳號
      通知聯附卷可證（警卷第62頁以下），而被告2人對於乙○○定存遭質押借款事實均不爭執，甲○○也坦承盜借該
      筆定存款，足證此事實為真。
（三）就花蓮郵局第1支局即舊車站郵局存戶陳月琴遭盜領存款
      一事，據被害人即為中度智障女兒陳月琴存入款項之丁○○於警詢中陳稱有以陳月琴之名義在花蓮市第1支局存入
      400萬元，87年9月5日發現款項已經在87年5月20日被盜領
      （警卷頁5背面）；花蓮郵局第1支局郵務工劉渼蓮於警詢
      中陳稱在5月13日有辦理陳月琴補發定存單之事，經過核
      對身分證無誤後才補發（警卷頁10）；同支局簡美月於警
      詢中陳稱確實有辦理提領款項之事，是經過核對身分證無
      誤後才讓冒名者提領（警卷頁12）；同支局局長劉榮郎陳
      稱確實有冒名陳月琴者解約並且提領定存款，款項是開郵
      局公務支票，隨即在19支局帳戶內提領（警卷頁11）；而
      證人曾裕楨於原審也證稱並沒有交付印章以及身分資料給
      被告2人（原審卷二頁176），此外尚有定存單、變更帳戶
      申請書、立帳申請書、公務支票、曾裕楨存款單、提款單
      （警卷頁68以下）、變更申請書、立帳申請書原本（原審
      卷一頁27以下）以及曾裕楨開戶資料（原審卷二頁131）
      等件附卷可證，被告2人對於陳月琴的定存款遭盜領後，
      再轉存入冒名之曾裕楨帳戶，再被提領一空的事實均不爭
      執，甲○○也承認盜領存款，此部分的事實也堪以認定。
（四）就新城郵局存戶己○○存款遭盜領一事，業據證人即被害
      人己○○在警詢中稱87年8月31日前往新城郵局用定存單
      借款時發現存款已經在8月25日被盜領，在這期間定存單
      以及印鑑都沒有遺失過，也沒有其他親人知道有這張定存
      單，一張158萬9879元部分是在87年元月13日存入，另外
      一張482萬元是在87年7月10日存入（警卷頁2背面以下）
      ；新城郵局職員劉達源於警詢中陳稱「經我查證發現兩筆
      定存單是本月18日中午我幫她補辦的，定存單是在21日轉
      到花蓮19支局，25日那天被提領，因補定存單時我特別在
      單上說明提領時請特別核對身分證，所以25日被領走時該
      19支局打電話告訴我該兩筆定存單已被本人領走…補發時
      我就是查驗證件以及身分證相片比對後無誤才給她補辦定
      存單及印鑑更換，…那天己○○與另一名女孩大約18到20
      歲，己○○穿著很時髦…盧女說一定要補單，…我就打存
      單存根上的電話0000000，但是空號，接著我就打她所留
      的BBCalＺ0000000000，打了BBCall後，我就掛了…補單那
      一天的己○○看起來比較年輕」（警卷頁6背面）；花蓮
      郵局19支局職員盧美鳳於警詢中陳稱：確實有辦理己○○
      解除定存後領款之事，當時是張姍怡冒用己○○之名義領
      取，並且也在定存單背面冒名簽章（警卷頁8背面）；而
      張姍怡於警詢及偵查中陳稱確實有受甲○○之託，陪同另
      外一名婦女前往領取款項（警卷頁28背面、偵卷頁48背面
      ），另外還有己○○定存單、掛失止付申請書、更換申請
      書（警卷頁44以下）、己○○原留印鑑卡、立帳申請書、
      變更申請書、立帳申請書原本（原審卷一頁33以下）以及
      己○○定期存單終止及提款文件（原審卷二頁110）附卷
      可證，被告2人對於己○○的定期存款遭盜領的事實均不
      爭執，甲○○也承認盜領存款，此部分的事實也堪以認定
      。
三、依前述認定之事實及被告之辯解，本案主要之爭點在於被告
    戊○○是否有參與冒領存款之行為，因本案款項提款過程，
    如前所述，被告戊○○皆未親自參與，但是對於被告戊○○
    與甲○○如何取得及確認存戶資料再據以偽造身分證、冒名
    掛失存單、換單及換摺等，則有疑問，因此本案有關被告2
    人是否構成犯罪之爭點在於被告戊○○是否利用職務上之機
    會提供存款戶之個人資料供被告甲○○偽造身分證進而冒領
    存款？經查：
（一）上述存戶的存款資料以及個人資料並非隨手可取得的資料
      ，依照郵政公司之電腦客戶相關資訊查詢列印資料（見警
      卷第61頁），出現之畫面首先是客戶的身分證字號，接下
      來分別是身分別、職業代號、出生年月日、電話、郵遞區
      號、戶籍及通訊地址，還有儲戶的各類帳戶資料，資料內
      容詳盡，除了儲戶的個人身分資料之外，連其他定存外的
      所有帳戶資料都一目了然。而中華郵政業務自82年10月12
      日啟用第2代電腦整合連線作業系統後，各郵局陸續啟用
      ，而被告戊○○任職之北埔郵局電腦設備於85年6月14日
      已決標，同年9月27日已安裝啟用ＤＥＣ終端設備，有郵
      政公司95年8月24日函（訊字第0950900270號）在卷可稽
      ，雖因事隔10年驗收時間之資料已銷毀，然依所附北區連
      線郵局作業管制進度表所示，花蓮地區郵局均在85年11月
      8日前即已測試完成，而於85年11月9日即已正式連線作業
      （見本院更(四)卷第170頁以下），故各窗口承辦儲匯業務
      之人員只要有客戶之身分證號碼，即可查得客戶在全國各
      郵局之存款等資料，查詢範圍沒有限制等情，此經證人即
      87年間曾任北埔郵局支局長之鄭重男於原審供陳明確（見
      原審卷二第34頁以下筆錄記載）。另證人即府前路郵局局
      長黃麗卿亦於本院前審證稱：櫃檯人員之電腦只能查得客
      戶之存摺資料，後線之電腦即主管之電腦只要有客戶之身
      分證號碼，就可以查出客戶在全國各郵局之定期存款相關
      資料，櫃檯人員要去後線電腦查詢資料，因為沒有登記，
      主管沒有那麼多時間去逐筆查證，所以櫃檯人員看後線資
      料是很方便容易的等語（見本院上訴卷一第121至124頁）
      。證人鄭重男及花蓮下美崙郵局經理許正秋於本院前審審
      理亦再度確認以存戶身分證字號可以透過支局長的電腦查
      詢到存戶的定存存單號碼，再透過存單號碼查詢存戶的所
      有資料（見本院更(三)審卷二頁第212、216頁），顯見郵局
      內部的職員有機會透過電腦連線作業查詢到定存客戶所有
      存款資料以及個人資料甚明。
（二）被告戊○○於警訊中坦承於85年初認識鄭永源，經由鄭永
      源認識甲○○，甲○○知悉伊在郵局上班，即與之接洽要
      詐領不特定人士之定存款，之後於87年2月4日甲○○即先
      至花蓮郵局第4支局持偽造之身份證、印鑑，謊稱乙○○
      定存單遺失，辦理該筆3百萬元定存單掛失止付及掛失補
      副手續，進而取得該筆定存之補副定存單，之後又將該筆
      定存轉至總局，事後甲○○持該筆存單給我看，對我說成
      功了等語（見警卷第16至26頁），足證被告戊○○確有參
      與被告甲○○之犯行，故當時以「林仁富」之名與其人交
      往之被告甲○○方會對被告戊○○告知盜領之結果。
（三）被告戊○○於偵查中亦陳稱知悉甲○○未著手前，手上即
      有被害人乙○○等人之資料，共有7、8人，並要求伊配合
      詐領定存款項，要求伊配合查看其手上名單之人有無轉出
      、轉入、是否中途解約、確實金額等事項等語（見偵卷第
      44至50頁），其雖辯稱當時立即回絕云云，然參以被告戊○○回補乙○○存款及於陳月琴盜領案中幫同被告甲○○
      辦理曾裕楨存摺補發（詳後述），並坦承有女子打電話向
      其查詢存單是否遺失及存款有無被領取等事，其業務上可
      以做這種電話回答，故有協助查證，且恰有3名女子電話
      查詢過，金額與被盜領金額差不多，記得第一個問的就是
      3百萬沒錯，且打電話之人均指名要找「廖先生」；另陳
      稱：於87年4月底、5月初時，有位在新城郵局服務之同事
      俞金華向其說花蓮分局之刑警有在打聽其與外面的人合作
      冒領定期存款的事；87年8月25日11點半以後，甲○○打
      電話到其住處，說要還北埔的那筆錢，叫其到他住處，其
      過去之後，被告甲○○即拿一個袋子，說裡面3百萬你確
      定要還？其拿了袋子就到郵局去還錢等語（見偵卷第45
      頁背面、46頁）。按之常理，若被告戊○○未參與乙○○
      定存單之質借案，被告甲○○怎會問「你確定要還？」之
      詞，顯然被告戊○○有參與該案。至於何原因要還？當然
      如其供述內容，係因其參與之程度過深已遭人清查，為避
      免事跡敗露，故而要求被告甲○○負責，否則要將其供出
      ，此足以推認被告戊○○確有與被告甲○○間對上開詐取
      定存單借款之犯行有犯意聯絡及行為分擔，非如被告2人
      所辯之被告戊○○並不知情甚明。再參以被告甲○○供稱
      其有叫賴志凱填寫乙○○定存移轉單（見原審卷二第6頁
      ），然其供述內容與被告戊○○及賴志凱均不同，被告戊○○係臨時找來賴志凱代為還款，且賴志凱並不認識被告
      甲○○（參警卷第25頁背面、原審卷二第78頁、偵卷第50
      頁筆錄之記載），則探討被告甲○○如此供述之動機，顯
      係為替被告戊○○脫罪甚明。被告戊○○既坦承其職務為
      他人處理事務可知悉並查證郵政定期儲金存款客戶資料，
      其利用郵局電腦連線確認甲○○所取得郵政定期儲金存款
      戶乙○○、陳月琴、己○○詳細資料（包括姓名、存款金
      額、存單號碼、存款及到期日等），足以證明與甲○○間
      有犯意連絡及行為分擔，係屬共同正犯。
（四）至證人許正秋及鄭重男在本院審理中一再強調有關定存戶
      存單的存單號碼只能夠透過支局長的電腦才能查詢，其他
      櫃檯人員的電腦只能以存單號碼查詢存戶資料，而支局長
      的電腦必須要刷主管卡之後才能開啟，其他職員都不能開
      啟使用，支局長通常也都會注意不讓其他職員使用支局長
      的電腦（本院更(三)審卷二第212、216頁），但該2證人亦
      均證稱支局長的電腦必須關機才會離線（見同卷第213頁
      ），既然支局長的電腦必須關機後才會離線，則支局長在
      上班開啟電腦之後，只要支局長不在座位上或者不注意，
      以郵局均是大辦公室開放的坐位設計，任何職員要使用支
      局長的電腦並非難事，尤其在本案中，只有利用支局長的
      電腦輸入存戶身分證字號之後，立刻就會顯示存單號碼，
      櫃檯人員就可以憑該存單號碼在自己的電腦上查詢定存戶
      的其他資料，並不會花太多時間，自然也不會引起支局長
      或者是其他郵局同仁的注意，從而可證身為郵局職員的戊○○確實有可能利用郵局電腦作業連線查知定存客戶的資
      料。
（五）又參以被告戊○○在案發後，於郵局內部的調查中已經坦
      承利用郵局電腦連線作業查知存戶的資料，再將資料告知
      被告甲○○，而該項自白具有證據能力，已如前述，且被
      告戊○○除在郵局內部調查報告自白外，亦向第三人鄭永
      源吐露與被告甲○○共同盜領定存存款的事實，亦經證人
      鄭永源於原審證述…甲○○就常與戊○○聯絡，…後來好
      像戊○○告訴我，甲○○盜領300萬元的那條，其實他只
      拿到200多萬元，因有扣掉一些手續費，…其餘200多萬元
      都交給戊○○，因這是第1次，甲○○才會交200多萬元給
      戊○○，目的是在取信戊○○，這是戊○○告訴我的。」
      等語在卷（原審卷一第19頁），足以認定本案被害存戶的
      資料確實由被告戊○○利用郵局電腦連線作業查證確實，
      與被告甲○○確認無誤後，再交由被告甲○○下手實施質
      借及盜領行為。
（六）被告甲○○雖然一再陳稱並沒有從戊○○處取得存戶資料
      ，甚且陳稱：「我有問戊○○有無興趣參加盜領，他一口
      就回絕，但他那時已知我們盜領乙○○的事，所以後來才
      會叫我還錢。」（見原審卷一第100頁背面），但被告甲○○在盜借乙○○定存款項之後，經由被告戊○○從郵局
      歸還部分款項乙節，據被告戊○○於警詢中陳稱8月25日
      ，一位不認識的男子，叫我到甲○○住的明星學園大樓地
      下室停車場，向甲○○拿了裝有300萬現金的袋子，再委
      由賴志凱前往郵政總局歸還乙○○遭冒領的款項（見警卷
      第25頁），於偵查中也陳稱確實委請賴志凱還錢（見偵卷
      第46頁背面），而賴志凱於警詢及偵查中均陳稱不認識甲○○，確實是受戊○○之委託前往郵局歸還款項等語（見
      警卷第30以下、偵卷第49頁背面）。若被告戊○○並未參
      與冒領款項，豈有任由被告甲○○召喚辦事之理，甚至在
      明知乙○○的款項已經被冒領後，本身是郵務人員，亦未
      向主管報告，反而又再自行委請朋友以偽造文書之方式代
      為將款項歸還，其所為實難認符常理。況乙○○之定存早
      在87年2月7日被詐領270萬元，至87年8月21日被告等人擬
      將盜領之己○○存款轉存時，新城郵局之劉達源已發覺有
      異，除以電話進行查證之後，並且特別註明提領時必須有
      身分證件（見警卷第6頁背面），雖然仍然未能阻止被告
      等人盜領存款，但已足以使被告等人心生警惕，因此採取
      補救措施，由被告戊○○於87年8月25日委託不知情之賴
      志凱代為歸還，將款項回補到被告戊○○所服務北埔郵局
      乙○○帳戶內，以圖卸免責任，凡此益證被告戊○○確實
      有參與共同盜領之行為。
（七）至證人鄭永源於本院前審結稱：確實有到原審法院作證說
      過這些話（內容請參（五）之記載），惟辯稱係閱報所得
      知內容，非被告戊○○所告知（見本院更(三)審卷二第91、
      92頁）；嗣又結稱：其經原審提訊時係在執行期間，不知
      外界事務，其認為並未於原審為如此之供述云云（本院更
      (四)卷第252頁）。然審判期日之訴訟程序，專以筆錄證之
      ，而證人鄭永源於原審之證述有證據能力業經本院論述於
      前，且證人鄭永源係於88年4月23日經原審傳訊作證，本
      案相關報導則係在87年9月間刊登，有卷附更生日報、中
      國時報、聯合報等新聞資料附卷可參（本院更(三)審卷二第
      140頁以下），證人鄭永源何能對將近9個月前之閱報所得
      且與己不相干的資料，記憶清晰，況報紙並未登載戊○○
      從甲○○處拿到200多萬元，依證人鄭永源於原審證稱係
      於執行完畢出獄後得知上開事項，並詳述日期，顯見證人
      鄭永源於本院前審所稱之閱報所知，或否認有說過上開證
      詞等語，均非實情，應以證人鄭永源於原審之證述可採，
      即證人鄭永源出獄後，自被告戊○○口中得知上開事實甚
      明，故證人鄭永源於本院之證述當係迴護被告戊○○之舉
      ，並無可信。
（八）更且被告戊○○在偵查中陳稱「就我所知，台中那邊的人
      手上就有被害人乙○○等人的資料，…約有7、8個人的資
      料，是甲○○拿一張紙給我看，紙上有寫7、8個人姓名，
      身分證號碼，沒有寫出生年月日及地址，…甲○○說這些
      人是郵局的客戶，要求我配合他來詐領這些人的定存款項
      」（偵卷頁44背面），被告戊○○在郵政公司內部的調查
      報告中陳明在87年年初甲○○就曾經出示所獲得的客戶資
      料，「只見白紙上記載有和平郵局、新城郵局、北埔郵局
      、吉安郵局等多筆定存儲戶的名字與身分證字號及偽刻主
      管經辦多人的印章」（本院更(一)審卷第96頁），與被告戊○○在郵局內部的稽核調查時自白事實相符合，而且被告
      戊○○更清楚的描述當時從被告甲○○處看到的資料，只
      是一張白紙，上面記載著郵局存戶的姓名以及身分證字號
      ，並沒有客戶詳細的存款資料、存款金額及最重要的存單
      號碼，故被告甲○○要取得更詳細的資料，最簡便的方式
      是透過郵局內部人員來取得，而被告戊○○明確陳稱被告
      甲○○的資料是來自於台中，核對被告戊○○其他陳述，
      既然被告甲○○所出示的只是存戶的姓名以及身分證字號
      ，並沒有記載是台中的資料，而被告戊○○卻能說明是來
      自台中的資料，顯然是得自甲○○的口頭說明，則如果該
      口頭說明為真，可見被告甲○○雖然有管道取得郵局客戶
      的資料，但是該管道仍然無法取得足以盜領客戶定存款項
      資料，包含住所、存款金額以及存單號碼，而非法取得資
      料唯一途徑就是透過郵局內部的管道，郵局又正巧進行電
      腦連線，郵局職員可以在比較便捷的方式下取得被告甲○○原本資料上不足的部分，而被告戊○○的職務洽可補足
      該等資料之欠缺。尤其被告戊○○自白本案被害人乙○○
      係該紙張記載之存戶之一，更足證被告戊○○在偵查中以
      及郵局內部調查自白曾經利用機會查得存戶資料，與事實
      是相符的。
（八）而且證人甲○○在本院審理中也證稱：在87年初確實有拿
      一張載有乙○○等人資料的紙交給被告戊○○，請戊○○
      查詢資料的真假，這些資料是台中的陳家昇與曾裕楨所提
      出，就是要進行盜領的，均與被告戊○○以上所述相符。
      雖然被告甲○○證稱是要被告戊○○確認資料的真假，而
      不是要被告戊○○把資料補足，但如果被告甲○○手上的
      資料已經完足，以被告甲○○已經與陳家昇等人共謀盜領
      存款，被告甲○○只要針對其中金額比較大的部分進行盜
      領即可，豈有必要冒更大的風險使仍在郵局服務的戊○○
      查詢資料，而且被告戊○○自白稱他所看到的紙條上只有
      姓名以及身分證字號，更足以證明被告甲○○要求戊○○
      做的事情就是把不足的客戶資料補足。被告甲○○雖又證
      稱被告戊○○並沒有真正進行查詢，但從之後被詐領借款
      的存款戶乙○○就是被告甲○○所出示的名單之一，盜領
      被害人陳月琴存款後存入的曾裕楨帳戶存摺還是被告戊○○親自辦理更換，顯見原本甲○○所持有資料的不足處確
      實是被告戊○○加以補足的。
（九）被告甲○○雖然一再陳稱因為與鄭永源有怨隙，而戊○○
      在該被告甲○○與鄭永源的恐嚇刑事訴訟中，做出對於被
      告甲○○有利的證述，因此特別贈送了一只價值萬元的手
      錶。然被告戊○○於警詢時供稱：87年8月26日下午17時
      許，甲○○在我下班回家必經之路上之花蓮郵局第14支局
      門口等我，看到我時便交給我1支手錶，並對我說：「謝
      謝你，這個留給你做紀念。」，嗣於偵查、原審時亦均供
      約在87年8月間，在花蓮郵局第14支局受領手錶。至本院
      更一審時始改稱：這手錶是甲○○從郵局窗口丟給我，只
      說大哥謝謝你，那是6、7月間的事，丟給我的時候就放在
      郵局的抽屜裡。…事後我才知道他的意思，是85、86年時
      我有買賣石頭（玫瑰石）委託他處理，有出庭做過證，我
      的證詞對他有利，他謝謝我等語（見本院更(一)卷第150頁
      ），被告戊○○對於上開手錶交付之時間、地點前後不一
      ，以被告戊○○警詢時之87年9月3日距交付手錶時間接近
      ，不可能有誤記之情判斷，被告戊○○事後變更受贈手錶
      時間，係迴避其牽扯到陳月琴、己○○兩案，並不可採。
      況經本院調閱台灣花蓮地方法院86年度易字第866號被告
      甲○○等人涉嫌妨害自由案，被告甲○○因為在85年12月
      向積欠其酒帳的鄭永源恐嚇並強索債務，遭判處有期徒刑
      7月，經本院87年度上易字第78號上訴駁回確定，有各該
      判決附卷可證，被告戊○○也的確在該案中出庭作證，證
      述內容是曾經陪同鄭永源一起到ＫＴＶ包廂，之後因為出
      去外面，所以沒有聽到毆打或恐嚇的事情。其證述內容並
      沒有對甲○○任何有利之處，則甲○○刻意贈送手錶確有
      可疑，洵無可採。
（十）按認定事實所憑之證據，並不以直接證據為限，即綜合各
      種間接證據，本於推理作用，為其認定犯罪事實之基礎，
      仍非法所不許，最高法院分別著40年臺上字第86號、30年
      上字第816號判例以及94年台上第4137號判決可資參照。
      蓋以犯罪之認定固然以有直接證據證明犯罪為獲取確實心
      證的最佳途徑，但如果以眾多間接證據所證明的諸多個別
      事實，藉由推理作用，足以確認構成犯罪的事實的確存在
      ，且依照既存證據，綜合加以判斷，沒有其他可能性存在
      時，仍應認為依照間接證據所認定的事實已經達到足以認
      定犯罪事實存在的心證程度。本案從被告甲○○、戊○○
      之證述，及證人鄭永源證述內容觀之，均未證明出上開被
      告戊○○如何由郵局內部電腦資料查詢、取得後交付，且
      經本院向中華郵政股份有限公司所查得之資料，亦無法確
      認被告戊○○究竟透過何人的電腦代號，利用哪一部電腦
      查詢取得上開資料，但這是因為電腦建置初期對於查詢者
      資料尚未能意識必須建立查詢者索引所致，再從被告甲○○於本院審理時供稱，其資料為同夥提供，而該資料內容
      並不完整，必須透過被告戊○○從內部資料庫查詢取得詳
      細資料後，才可以繼續進行盜領的作業，雖然從證人許正
      秋、鄭重男以及黃麗卿的證詞也無法查明被告戊○○到底
      是透過何種管道取得存戶的詳細資料，但是從這些被告戊○○在郵局同事的證詞也可以發現，辦理郵政業務的人員
      對於客戶資料的保密必須高度的警覺性，也正因為郵局對
      於客戶資料的保密程序，使得外人想要取得客戶個人資料
      特別是存戶的存單號碼以及存款具體金額，並非易事，反
      而是郵局內部人員有取得上的便利，而且郵局承辦人員也
      不會隨意地將客戶的資料經過電話談話的方式透露給不知
      名的人士，此從證人劉達源證述當發覺客戶提領程序有異
      時，立刻註明要求領款必須出示身分證件，顯見一般郵局
      從業人員對於客戶存款以及客戶資料的警覺性，但被告卻
      在電話中未經仔細確認即告知不知姓名人士所查詢之存戶
      資料，甚至連最需要保密的定存存單號碼都在電話中告知
      ，顯然違反一般郵局人員辦理存戶業務的常規，更況且在
      87年時，郵局建置電腦連線作業，讓各郵局可以夠過電腦
      查詢所有存戶在各郵局的資料，不過才二年有餘，被告卻
      完全沒有警覺地把分散在不同郵局的客戶資料在電話中告
      知，更足以證明被告戊○○的行為完全與郵局辦理存戶業
      務人員的常規不符，被告戊○○所辯純為定存客戶提供查
      詢服務，並不可信。
（十一）在本案三件定存質借及盜領案中，第一件被害人乙○○是
      被告服務之北埔郵局存戶，存單金額300萬元，與被告戊○○向鄭永源提到盜領金額相當，本案盜借的時間是87年
      2月7日，由於乙○○之定存單並未遺失，所以乙○○一直
      未能發覺，直至87年8月31日另件被害人己○○持定存單
      向郵局借款時發現有異，全案才爆發開，然己○○是新城
      支局存戶，如果本件純係被告甲○○所盜領，被告戊○○
      不會知道案子已經爆發，但被告戊○○卻在87年8月25日
      要求補回乙○○之定存並轉回原存之北埔郵局，顯有可議
      。第二件被害人陳月琴是花蓮市舊車站郵局存戶，款項遭
      盜領之後，立即存入曾裕楨帳戶內，然曾裕楨帳戶原設在
      花蓮市○○路188號19支局，此有曾裕楨開戶資料（原審
      卷二第131頁）可證，該支局與被告戊○○任職之北埔郵
      局相距甚遠，但卻是由被告戊○○為該名冒名「曾裕楨」
      之男子更換存簿，顯然與情理有違。而依被告戊○○所辯
      ：當時是「曾裕楨」拿一本濕的存簿，說存簿被雨淋濕，
      這幾日可能有大筆錢匯入，一定要換簿，其才幫他更換云
      云。惟當日（87年5月13日）新城地區係在晚上6時之後才
      下雨，前一日全日晴朗，有逐日逐時之氣象資料附卷可參
      （見本院更(一)卷第168頁），顯然曾裕楨存簿並無可能被
      雨淋濕有更換之必要，亦即被告戊○○並無更換「曾裕楨
      」存簿之理由，又假設被告戊○○僅是單純為該客戶換簿
      ，此種例行性工作，被告戊○○又豈會記憶清晰，而能於
      警訊陳述上情。另第三件被害人己○○盜領案與前二件間
      隔各約3個月，金額約在600萬元左右，被告甲○○將盜領
      所得一部分交託被告戊○○先行歸還乙○○案中質押借款
      ，並贈予手錶一只酬謝。顯見這三件犯案，雖非全部發生
      在被告戊○○所服務的北埔郵局，但被告戊○○均有參與
      其中部分的行為，且這三件盜領案，其中質借及盜領細節
      部分，包含如何辦理質押借款的程序以及所需要的證件、
      將款項領出之後，如何利用轉入其他帳戶的方式提領公務
      支票，如何去掛失原本存單，再轉到其他郵局辦理新的定
      存存單等等，除非對於郵局業務有相當清楚的瞭解，否則
      極易露出破綻，而這些細節絕不是經營酒店的甲○○所能
      夠瞭解的。從而可證被告戊○○確實參與甲○○盜領存款
      的犯行。
四、綜據上述，本案三件存款盜領案，甲○○是實際從事領款的
    行為人，而從前述證據也足以顯示，被告甲○○所出示給被
    告戊○○的存戶資料並不完整，需要被告戊○○透過當時剛
    建置完成的郵局電腦連線作業查得存戶其他資料，俾便於質
    借盜領，而從三件質借盜領案的作案方式，也可確認非甲○○一人所能完成，必須仰賴對於郵局內部作業相當瞭解的人
    士，被告戊○○也都參與其中部分處理過程中的行為，足證
    被告戊○○確實與甲○○有共同盜領的犯行，從而本案罪證
    明確，被告二人犯行堪以認定。
肆、論罪科刑：
一、論罪：
（一）核被告2人所為係犯刑法第216條、第210條、第212條、第
      220條之行使偽造私文書罪、行使偽造特種文書罪、第393
      條第1項詐欺罪及第342條之背信罪。
（二）共同正犯：被告甲○○與不詳姓名之提供存款戶資料之人
      、領款之人及被告戊○○等人間，有犯意聯絡，行為分擔
      ，係屬共同正犯，且被告甲○○雖非從事業務之人，惟與
      具有業務身分關係之被告戊○○共同實施犯罪，與戊○○
      所犯之背信罪間仍應依95年修正前刑法第28條論以共同正
      犯。
（三）吸收關係：被告戊○○、甲○○偽造印章、署押及使用偽
      造印章蓋用偽印文之行為，各係偽造文書之部分行為，而
      偽造文書之低度行為亦為行使之高度行為所吸收，均不另
      論罪。
（四）接續犯：被告戊○○、甲○○為達詐取被害人乙○○、陳
      月琴、己○○定期存款之同一目的，於87年2月4日、5月
      12日、5月13日、8月18日，分別偽造乙○○、陳月琴、曾
      裕楨、己○○等人名義之文書，各該次之行使偽造數份私
      文書，皆係為遂行詐取財物之犯行，而接續實施，均為接
      續犯，而屬單純一罪。
（五）間接正犯：被告戊○○、甲○○利用不知情之人偽刻被害
      人乙○○、陳月琴、己○○等之印章為間接正犯。
（六）連續犯：被告戊○○、甲○○先後多次詐領財物、行使偽
      造特種文書、行使偽造私文書、詐欺等行為，時間緊接，
      犯罪構成要件相同，顯係各基於概括犯意為之，均應依95
      年修正前刑法第56條連續犯規定論以一罪，並加重其刑。
（七）牽連犯：被告戊○○、甲○○所犯上開各罪間，有方法結
      果之牽連關係，應依95年修正前刑法第55條後段從一重之
      行使偽造私文書罪處斷。
（八）累犯：被告甲○○前曾因違反麻醉藥品管理條例案件，於
      87年2月20日經本院判處有期徒刑3月確定，於87年5月18
      日易科罰金執行完畢，有台灣高等法院被告全國前案紀錄
      表可稽。按連續犯罪行為之終了，如在另一犯罪有期徒刑
      執行完畢後5年以內，應無解於累犯之成立（參見最高法
      院33年度上字第1577號判例），是其於5年以內再犯本件
      有期徒刑以上之罪，應依累犯之規定，加重其刑，並遞加
      之。
（九）至被告2人雖有使用電腦之行為，然並非實際操作電腦，
      致使財產發生得喪變更，故與電腦處理個人資料保護法第
      34條之罪構成要件有間，附予敘明。
二、新舊法之比較：
（一）按行為後法律有變更者，適用行為時之法律，但行為後之
      法律有利於行為人者，適用最有利於行為人之法律，刑法
      第2條第1項定有明文。被告等行為後，刑法第55條牽連犯
      、第56條連續犯之規定於94年2月2日業經總統令公布刪除
      ，並於95年7月1日生效，被告等犯行原構成連續犯之數次
      犯行、牽連犯之數罪，依現行法之規定應分論併罰，故修
      正後刪除連續犯、牽連犯之規定顯然較修正前刑法第55條
      從一重處斷，及第56條以一罪論之規定更不利於被告，是
      應適用被告行為時之修正前刑法第55條牽連犯及第56條連
      續犯之規定處斷。又刑法第28條亦於94年2月2日修正公布
      ，於95年7月1日施行，已限縮於共同實行犯罪為者，始足
      成立共同正犯，並排除陰謀犯、預備犯之共同正犯。另累
      犯亦由修正前之「受有期徒刑之執行完畢，或受無期徒刑
      或有期徒刑一部之執行而赦免後，五年以內再犯有期徒刑
      以上之罪者，為累犯，加重本刑至二分之一」之規定，修
      正後改列第47條第1項，規定「為受徒刑之執行完畢，或
      一部之執行而赦免後，五年以內故意再犯有期徒刑以上之
      罪者，為累犯，加重本刑至二分之一。」，經比較新、舊
      法結果，新法並未利於被告，應適用修正前刑法第28條、
      第47條之規定。
（二）另本案涉及新舊法律變更部分最主要為被告戊○○身份之
      變化，即刑法第10條第2項，已就「公務員」之定義為變
      更。「稱公務員者，謂下列人員：一、依法令服務於國家
      、地方自治團體所屬機關而具有法定職務權限，以及其他
      依法令從事於公共事務，而具有法定職務權限者。二、受
      國家、地方自治團體所屬機關依法委託，從事與委託機關
      權限有關之公共事務者。」、「稱公文書者，謂公務員職
      務上製作之文書。」，刑法第10條第2、3項分別定有明文
      。而貪污治罪條例第2條對於公務員的定義也在95年5月30
      日同步修正，刪除原本規定，採取與新修正刑法同一之定
      義。貪污治罪條例及新修正刑法有關公務員定義之修正，
      增訂受託處理公共事務之規定，其目的在於公務機關將其
      權限之一部分，委託民間團體或個人辦理，該民間團體或
      個人，因受委託而取得原先公務機關所具有之權限，故在
      必要情形下，亦負有特別保護或服從之義務，觀諸刑法第
      10條立法理由就此部分亦有參考國家賠償法第4條第1項規
      定。從而，對於行為人是否為刑法上所稱公務員之判斷，
      首先必須決定該行為人所服務之機關是否為「從事於公共
      事務，而具有法定職務權限」，只要是該機關內人員，無
      論辦理的事項是否為具有高權行為的事項，均屬於公務員
      ，縱然是處理私經濟行為，只要行為人所屬機關是「從事
      於公共事務，而具有法定職務權限者」就是公務員，因此
      各行政機關內部辦理政府採購業務的人，仍然屬於公務員
      。而如果行為人所屬機關不是「從事於公共事務，而具有
      法定職務權限者」，就必須依照刑法第10條第2項第2款之
      規定而為判斷，而該條款的判斷要素，是否必須限於高權
      行政，而必須將私經濟行為排除在外，在學說上則有許多
      爭議。但就本案而言，郵局承辦存款業務，是依照中華郵
      政股份有限公司設置條例以及郵政儲金匯兌法的規定，屬
      於有法定職務權限之機關，但就儲金匯兌業務而言，與一
      般銀行辦理之存放款業務並無不同，參照最高法院95年度
      台上字第6603號判決意旨，並不具有公共事務的性質。且
      公務人員瀆職犯罪所保護之法益，係人民對於公務的廉潔
      與公正的信賴，因此就人民的認知而言，對於國家或地方
      自治團體所屬機關人員固然有此信賴之期待，於本件郵局
      之情形，其本質上不僅有異於國家或地方自治團體，行員
      僅係受雇於該公司，對國家或地方自治團體並無負有特別
      保護義務及服從義務，郵局職員對承辦事務之不法行為，
      與人民對於公務廉潔與公正的信賴並無涉。本件被告戊○○於行為時任職之花蓮第4支局（北埔支局），依當時之
      郵政法第1條、第2條之規定，郵政總局有關郵政業務應屬
      國營事業，而中華郵政公司於92年1月1日改制成立，依據
      該公司係依郵政法第3條規定所設立，經營遞送郵件、儲
      金、匯兌等業務，該條例實施前所屬交通部郵政總局及所
      屬機構人員，係轉調該公司，其服務年資等均予維持，因
      此不再是「處理公共事務而為法定職務權限之機關」，故
      其行為並不合現行刑法第10條第2項所定公務員之定義。
      本案依行為時之法律，當時被告戊○○雖係屬依法令從事
      公務之人員，然依裁判時之法律，被告戊○○所為與貪污
      治罪條例要件不符，而其係受雇於中華郵政公司，竟違背
      其受託之義務，將其因職務上所保管之資料提供被告甲○○，比較新舊法之結果，被告戊○○既未具有公務員之身
      份，自無貪污治罪條例之適用，應僅成立刑法第342條之
      背信罪。檢察官起訴引用法條為貪污治罪條例第5條第1項
      第2款之利用職務上機會詐取財物罪，尚屬有誤，然起訴
      之犯罪事實同一，本院應依刑事訴訟法第300條之規定變
      更起訴法條。
三、撤銷改判理由：
    原審對被告等論罪科刑，固非無見。惟被告戊○○行為時並
    非刑法或貪污治罪條例所稱之公務員，原審於此未及審酌新
    法之規定。且被告等以己○○名義所偽造之郵政定期儲金整
    存整付指定續存局通知單2紙上，僅蓋用「己○○」之偽印
    文2枚，並未偽造己○○之署押，原審認被告等偽造己○○
    之署押，與事實尚有未符。被告甲○○上訴否認適用貪污治
    罪條例，依法律之修正，非無理由，被告戊○○否認犯罪，
    並無理由，且原判決既有未當，本院自應予以撤銷改判。
四、科刑：
（一）爰審酌被告戊○○雖無前科，然身為郵政公司辦理儲匯之
      人員，竟利用職務上之機會，與他人共謀詐領客戶存款，
      破壞金融機關之公信力及金融秩序，損害郵局及存款客戶
      之利益，造成存款戶之恐慌，犯罪所生損害甚鉅，且犯後
      否認犯行，並無悔悟之意，被告甲○○則有多次犯罪紀錄
      ，品行不佳，且係本案主要籌劃者，所得利益亦高於被告
      戊○○，然係透過被告戊○○之居中提供資料，方得遂行
      其犯行，被告甲○○並非承辦業務之人，對於受託事務之
      忠誠義務究與向郵局支薪之人員並受客戶委託處理事務之
      人即被告戊○○有別，其為貪念而涉犯上開犯行，犯後大
      部分坦承等一切情狀，分別宣告如主文第2、3項所示之刑
      。至檢察官對上開2人均求刑7年，然被告2人於犯後尚知
      彌補損失，回補存戶乙○○之款項，良知尚未完全泯滅，
      認各處上開之刑已足懲其惡行，上開所求處刑度尚嫌過高
      。
（二）沒收：偽造之乙○○、陳月琴、己○○及曾裕楨國民身分
      證各1張，為被告等所有且供犯罪所用之物，雖未扣案，
      但無證據證明業已滅失，應依刑法第38條第1項第2款規定
      宣告沒收；偽造之乙○○、陳月琴、己○○及曾裕楨印章
      各1枚，及附表1至8所示偽造之乙○○、陳月琴、己○○
      、曾裕楨署押及使用偽造印章所蓋用之偽印文，均應依刑
      法第219條之規定予以宣告沒收（最高法院44年度台上字
      第864號判例參照）。
據上論斷，應依刑事訴訟法第369條第1項前段、第364條、第299
條第1項前段、第300條，刑法第2條第1項、第31條第1項、第38
條第1項第2款、第216條、第210條、第212條、第219條、第220
條、修正前刑法第28條、第47條、第55條、第56條，判決如主文
。
本案經檢察官丙○○到庭執行職務。
中    華    民    國    97    年    3     月    21    日
                            審判長法  官  謝志揚
                                  法  官  賴淳良
                                  法  官  劉雪惠
以上正本證明與原本無異。
如不服本判決，應於送達後十日內，向本院提出上訴狀。其未敘
述理由者，並應於提出上訴狀後十日內向本院補提理由狀 (須附
繕本)。
                                  書記官  李德霞
中    華    民    國    97    年    3     月    21    日
附刑法法條：
中華民國刑法第216條
（行使偽造變造或登載不實之文書罪）
行使第 210 條至第 215 條之文書者，依偽造、變造文書或登載
不實事項或使登載不實事項之規定處斷。
中華民國刑法第210條
（偽造變造私文書罪）
偽造、變造私文書，足以生損害於公眾或他人者，處 5 年以下有
期徒刑。
中華民國刑法第212條
（偽造變造特種文書罪）
偽造、變造護照、旅券、免許證、特許證及關於品行、能力服務
或其他相類之證書、介紹書，足以生損害於公眾或他人者，處1
年以下有期徒刑、拘役或3百元以下罰金。
中華民國刑法第219條
（沒收之特例）
偽造之印章、印文或署押，不問屬於犯人與否，沒收之。
中華民國刑法第220條
（準文書）
在紙上或物品上之文字、符號、圖畫、照像，依習慣或特約，足
以為表示其用意之證明者，關於本章及本章以外各罪，以文書論
。
錄音、錄影或電磁紀錄，藉機器或電腦之處理所顯示之聲音、影
像或符號，足以為表示其用意之證明者，亦同。
附表：
一、郵局存單掛失止付申請書上偽造之「乙○○」署押及蓋用之
    偽印文各1枚
    郵政定期儲金儲戶更換印鑑申請書上偽造之「乙○○」署押
    及蓋用之偽印文各1枚並背面更換事項記要上蓋用之「乙○○」偽印文1枚
    掛失補副帳戶新舊帳號通知聯上偽造之「乙○○」署押1枚
    及蓋用之偽印文3枚。
二、曾裕楨名義之郵政存簿儲金立帳申請書正面及背面蓋用之「
    曾裕楨」偽印文各1枚。
三、郵局存單掛失止付申請書上偽造之「陳月琴」署押及蓋用之
    偽印文各1枚
    郵政定期儲金儲戶更換印鑑申請書上偽造之「陳月琴」署押
    及蓋用之偽印文各1枚並背面更換事項記要上蓋用之「陳月
    琴」偽印文1枚
    掛失補副帳戶新舊帳號通知聯上偽造之「陳月琴」署押及蓋
    用之偽印文各1枚。
四、郵政定期儲金本息轉存申請書上蓋用之「陳月琴」偽印文1
    枚、補發之陳月琴郵政定期儲金存單背面偽造之「陳月琴」
    署押及蓋用之偽印文各1枚。
五、票號Ｄ0000000之郵局支票背面偽造之「曾裕楨」署押1枚、
    曾裕楨之郵政存簿儲金提款單上蓋用之「曾裕楨」偽印文1
    枚。
六、郵局存單掛失止付申請書2紙上偽造之「己○○」署押及蓋
    用之偽印文各2枚
    郵政定期儲金儲戶更換印鑑申請書2紙上偽造之「己○○」
    署押及蓋用之偽印文各2枚並背面更換事項記要上蓋用之「
    己○○」偽印文2枚
    掛失補副帳戶新舊帳號通知聯2紙上偽造之「己○○」署押
    及蓋用之偽印文各2枚。
七、郵政定期儲金整存整付指定續存局通知單2紙上蓋用之「己○○」偽印文2枚。
八、補發之己○○郵政定期儲金存單2紙背面偽造之「己○○」
    署押及蓋用之偽印文各2枚。


司法院資訊處製作；財團法人民間司法改革基金會備份。
